---
title: "Proyecto Final Trasplante Análisis R"
author: "Yessica Sánchez"
date: "11/10/2021"
output: html_document
---

## **Análisis de datos R**   

### **Lectura de data frame**    
Para la lectura de archivos, es necesario saber el directorio donde se ubica el archivo que se desea leer. Para ello, se puede acceder a la ubicación de la sesión actual de R con el commando "getwd", conocer los archivos del directorio con "dir" y moverse a la ruta del archivo que se desea leer con "setwd". 

Una vez conocida la ruta del data frame a leer, se utiliza el comando "read.table" con los argumentos conocidos, las características conocidas en el caso del data frame a analizar: si contaba con nombres de columnas "header=TRUE"; la separación era por tabulador "sep="\t" y con la posibilidad de modificar variables “stringsAsFactors=FALSE”. Finalmente, se guardó en la variable citocinas.

```{r}
getwd()
dir()
setwd("/Users/yessicasanchezponce/Doctorado/cursos/UNIX_R/Proyecto_final_UNIXR_trasplante/Resultados/")
Data_trasplante<-read.table("/Users/yessicasanchezponce/Doctorado/cursos/UNIX_R/Proyecto_final_UNIXR_trasplante/Data/Data_Trasplante.txt",header = TRUE,sep = "\t",stringsAsFactors = FALSE)
```

### **Exploración de datos**   
Para la exploración de datos, primero se cargó la librería "dplyr". Con el comando "read.table"  se leyó el data frame. Con "head", "tail", "colnames", "nrow" y "ncol" se exploró el data frame. 
Para una exploración más completa se utilizó el comando "glimpse". Que arrojó el resumen del data frame, compuesto por 495 filas y 38 columnas. Las filas contienen las características de cada muestra analizada. Posee 3 tipos de clases de datos, carácter, entero y númerico. Con "slice" se exploraron algunas columnas intermedias.

```{r}
library(dplyr)
head(Data_trasplante)
tail(Data_trasplante)
colnames(Data_trasplante)
nrow(Data_trasplante)
ncol(Data_trasplante)
glimpse(Data_trasplante)
slice(Data_trasplante,19:29)
```

### **Análisis de datos**  
**_Características clínicas_**  

**1.- ¿Cuántos pacientes se analizaron, el rango y la mediana de muestras por cada paciente?**   
```{r}
Data_trasplante %>% count(Paciente) %>% summary()
```
**Respuesta**  
Se analizaron 34 pacientes, con un rango de entre 4 y 18 muestras y una mediana de 15 muestras por paciente.  


**2.- ¿Cuál fue el tiempo de monitore de los pacientes?**   
**3.- ¿Cuál fue el rango y el promedio de las edades de los pacientes?**   
```{r}
Data_trasplante %>% select(Edad,Dias_postrasplante)%>% summary()
```
**Respuestas**  
Se monitorearon desde el día -1 postrasplante, es decir un día antes del trasplante y hasta 391 días posteriores al trasplante.
Desde 1 y hasta 17 años de edad con una mediana de 13 años.

**4.- ¿Cuántos rechazos totales se observaron?**   
```{r}
Data_trasplante %>% select(Rechazo) %>% filter(Rechazo=="SI") %>% count()
```
**Respuesta**    
Se observaron 18 rechazos totales. 

**_Dinámica de infección viral_**  

**1.- Cuál fue la frecuencia de cada virus.**  
```{r}
Data_trasplante %>% count(leuVEB>0)
Data_trasplante %>% count(pVEB>0)
Data_trasplante %>% count(pVEB>0 & leuVEB>0)
Data_trasplante %>% count(leuCMV>0)
Data_trasplante %>% count(pCMV>0)
Data_trasplante %>% count(pCMV>0 & leuCMV>0)
Data_trasplante %>% count(leuHHV6>0)
Data_trasplante %>% count(pHHV6>0)
Data_trasplante %>% count(pHHV6>0 & leuHHV6>0)
Data_trasplante %>% count(leuHHV7>0)
Data_trasplante %>% count(pHHV7>0)
Data_trasplante %>% count(pHHV7>0 & leuHHV7>0)
Data_trasplante %>% count(leuVSK>0)
Data_trasplante %>% count(pVSK>0)
VEB<-(28+23-1)
Frecuencia_virus<- data.frame(Virus=c("VEB","CMV","HHV6","HHV7","VSK"),Leucocitos=c(28,27,7,45,0),Plasma=c(23,8,11,22,0),Leu_pl=c(1,7,3,8,0))
Frecuencia_virus
Frecuencia_virus <-Frecuencia_virus %>% mutate(Frecuencia_virus,Total=Leucocitos+Plasma-Leu_pl) %>% mutate(Frecuencia_virus,porcentaje=Total*100/152)
Frecuencia_virus
Positividad_total <-50+28+15+59+0
Positividad_total
Frecuencia2_virus <-data.frame(Virus=c("VEB","CMV","HHV6","HHV7","VSK"),Total=c(32.9,18.4,9.9,38.1,0))
library(ggplot2)
library(scales)
ggplot(Frecuencia2_virus,aes(x="",y=Total, fill=Virus))+ geom_bar(stat = "identity",color="white")+ geom_text(aes(label=percent(Total/100)),position=position_stack(vjust=0.4),color="white",size=5)+ coord_polar(theta = "y")+ theme_void()+ labs(title="Frecuencia viral")  
```
**Respuestas**  
Por la estructura del data frame, se debieron obtener las frecuencias de positividad para cada virus por fracción sanguínea, así como la positividad en ambas fracciones.
Se creó un data frame con estas frecuencias y se agregaron dos columnas, una que sumara la positividad de ambas fracciones sanguíneas y restará las compartidas, para evitar duplicar muestras, mostrando el total de las frecuencias por virus. Y otra columna que indicará los porcentajes.

Se creó un segundo data frame con los porcentajes de las frecuencias para crear una gráfica de pie con ggplot. usando un geom_bar transformado en pie por coord_polar. 

**2.- ¿Cuál fue el virus con la mayor carga viral y en que fracción sanguínea?**   
```{r}
Data_trasplante %>% select(leuVEB,leuCMV,leuHHV6,leuHHV7,leuVSK,pVEB,pCMV,pHHV6,pHHV7,pVSK)%>% summary()
```
**Respuesta**  
Fue el HHV6 con 3,675240 copias virales en plasma.

**_Características Inmunes_**

**1.- ¿Que citocinas presentaron las mayores concentraciones?**    
```{r}
Data_trasplante %>% select(IL.1b,IL.2,IL.4,IL.5,IL.6,IL.7,IL.8,IL.10,IL.12,IL.13,IL.17,INF.g,MCP.1,MIP.1b,TNF.a,G.CSF,GM.CSF) %>% summary()
```
**Respuesta**  
Con una concentración máxima >50pg/ml se observó a IL-6, IL-8, IL-12, MCP-1, MIP-1B y G-CSF.

**2.- ¿Cuántas y cuáles muestras fueron positivas a IL-10? Ordenar de acuerdo a su concentración.** 
```{r}
Data_trasplante %>% count(c(IL.10>0))
which(Data_trasplante$IL.10>0)
Data_trasplante %>% select(Muestra,IL.10) %>% subset(IL.10>0)
Data_trasplante %>% select(Muestra,IL.10) %>% subset(IL.10>0) %>% count()
IL10.orden <- Data_trasplante %>% select(Muestra,IL.10) %>% subset(IL.10>0)
IL10.orden <- IL10.orden[order(IL10.orden$IL.10),]
IL10.orden
```
**Respuestas**    
35 muestras resultaron positivas a IL-10, 123 fueron negativas y 337 no se analizaron. Con "which" se puede saber cuáles filas fueron positivas a IL-10 y con "select" y subset" se obtuvieron las muestras positivas a IL-10.   
Para ordenar, primero se guardó el objeto como IL10.orden y luego se sobreescribió el mismo objeto ordenado con el uso del comando "order".

**3.- Cuál es la asociación entre la concentración de citocinas y el rechazo al trasplante por paciente.**  
```{r}
Conc.MCP1<-Data_trasplante %>% select(Paciente,Rechazo,MCP.1) %>% subset(MCP.1>=0)
glimpse(Conc.MCP1)
ggplot(Conc.MCP1,aes(Paciente,MCP.1,color=Rechazo)) + geom_violin() +geom_count() + theme_minimal() + labs(x="Paciente",y="MCP-1 pg/ml de plasma",title = "Concentración de MCP-1") + theme(text = element_text(size=10),axis.text.x = element_text(angle=90, hjust=1)) 
```
**Respuestas**   
Como ejemplo para está pregunta se eligió la citocina MCP-1. Se creó el data frame "Conc.MCP1" seleccionando las columnas paciente, Rechazo y MCP-1, creando un susbset que sólo incluya las muestras de los pacientes que fueron analizadas. Es decir, excluyendo los NAs.
Finalmente se creo un gráfico que muestre la concentración de MCP-1 por paciente, remarcando los epsodios de rechazo. 
Entre las observaciones más interesantes, destaca que de los 5 pacientes con muestras por arriba de 30pg/ml, 3 presentarón episodios de rechazo. Partícularmente la muestras del paciente TR4 que mostraron la mayor concentración de MCP-1, coincidió con los episodios de rechazo. 

Finalmente, se realizó el guardado de los data frame creados en formato .RData y txt. También se guardaron las gráficas en .RData, para las cuales primero se creó un objeto.  
```{r}
save(Frecuencia_virus, file = "/Users/yessicasanchezponce/Doctorado/cursos/UNIX_R/Proyecto_final_UNIXR_trasplante/Resultados/Frecuencia_virus.RData")
write.table(Frecuencia_virus,file = "/Users/yessicasanchezponce/Doctorado/cursos/UNIX_R/Proyecto_final_UNIXR_trasplante/Resultados/Frecuencia_virus.txt",sep = "\t",row.names = FALSE,col.names = TRUE)
save(Frecuencia2_virus, file = "/Users/yessicasanchezponce/Doctorado/cursos/UNIX_R/Proyecto_final_UNIXR_trasplante/Resultados/Frecuencia2_virus.RData")
write.table(Frecuencia2_virus,file = "/Users/yessicasanchezponce/Doctorado/cursos/UNIX_R/Proyecto_final_UNIXR_trasplante/Resultados/Frecuencia2_virus.txt",sep = "\t",row.names = FALSE,col.names = TRUE)
graf_pie_frec_virus <- ggplot(Frecuencia2_virus,aes(x="",y=Total, fill=Virus))+ geom_bar(stat = "identity",color="white")+ geom_text(aes(label=percent(Total/100)),position=position_stack(vjust=0.4),color="white",size=5)+ coord_polar(theta = "y")+ theme_void()+ labs(title="Frecuencia viral")
save(graf_pie_frec_virus, file = "/Users/yessicasanchezponce/Doctorado/cursos/UNIX_R/Proyecto_final_UNIXR_trasplante/Resultados/graf_pie_frec_virus.RData")
graf_viol_MCP1_rechazo <-ggplot(Conc.MCP1,aes(Paciente,MCP.1,color=Rechazo)) + geom_violin() +geom_count() + theme_minimal() + labs(x="Paciente",y="MCP-1 pg/ml de plasma",title = "Concentración de MCP-1") + theme(text = element_text(size=10),axis.text.x = element_text(angle=90, hjust=1))
save(graf_viol_MCP1_rechazo, file = "/Users/yessicasanchezponce/Doctorado/cursos/UNIX_R/Proyecto_final_UNIXR_trasplante/Resultados/graf_viol_MCP1_rechazo.RData")
```
