---
title: "Proyecto Final Trasplante"
author: "Yessica Sánchez Ponce"
date: "11/15/2021"
output: html_document
---
## **Introducción y Antecedentes** 
Los herpesvirus beta y gama (VEB, CMV, HHV6, HHV7 y VSK) infectan de forma crónica desde la infancia, residiendo latentemente en células del sistema inmune, en donde alcanzarán un equilibrio con el hospedero que les permitirá permanecer de manera asintomática e indetectable, siempre que los portadores se mantenga inmunocompetentes. Sin embargo, ante eventos de inmunosupresión el equilibrio virus/hospedero puede romperse y desencadenar efectos patológicos graves. Por ejemplo, en los receptores de trasplante, debido al inmunocompromiso farmacológico al que son sometidos, la infección por estos herpesvirus puede tener una doble consecuencia: los efectos de la propia enfermedad infecciosa, que van desde cuadros febriles hasta linfomas o sarcomas y el efecto inmunomodulador, que contribuye al rechazo del injerto y favorece la coinfección de otros patógenos, incluyendo otros herpesvirus. 

## **Pregunta**
**¿Qué características clínicas, herpes-virales e inmunes presentan los pacientes pediátricos sometidos a trasplante?**

## **Hipótesis**
**Debido a la inmunosupresió farmacológica a la que son sometidos los pacientes trasplantados, mostrarán cargas virales positivas a algunos herpesvirus y caracerísticas inmunes asociadas a patologías clínicas**

## **Objetivos**
1.- Conocer las características clínicas de los pacientes sometidos a trasplante de órgano sólido.  
2.- Determinar la frecuencia de infección de los herpesvirus beta y gama en los pacientes sometidos a trasplante de órgano sólido.   
3.- Determinar posibles asociaciones entre aspectos clínicos de los pacientes y  moléculas inmunes como citocinas.   

## **Métodos**
Se realizó el seguimiento de 34 pacientes sometidos a trasplante de órgano sólido realizados en el Hospital Infantil de México Federico Gómez (HIMFG).Se colectaron muestras de sangre mediante punción venosa en tubos de EDTA, se separaron en plasma y leucocito mediante centrifugación y lisis de eritrocitos. Iniciando con una muestra previa al trasplante fueron colectadas entre 4 y 17 muestras de sangre periférica por paciente. El seguimiento fue de entre 1.5 y 12 meses por paciente, con una periodicidad en el seguimiento de 15 días (+/- 10 días) en los primeros tres meses post-trasplante y cada 30 días (+/- 10 días) en los siguientes 9 meses post-trasplante. 

A las muestras colectadas se les determinó la carga viral de los herpesvirus beta y gama (VEB, CMV, HHV6, HHV7 y VSK) mediante una PCR múltiple. Se seleccionaron algunas de estas muestras analizadas de acuerdo a determinados críterios clínicos, para medir la concentración de 17 citocinas que participan en diferentes procesos inmunes. 

Finalmete se construyo un data frame con todos las características clínicas, virales e inmunes analizadas en los pacientes sometidos a trasplante y sus muestras colectadas. El cual se utilizó pra realizar el análisis de dichas características haciendo uso del sistema operativo UNIX y del lenguaje de programación R, con Rstudio 4.1.1, usando paqueterías básicas como _base, datasets, dplyr y ggplot2_.

## **Diseño**

**_Obtención y procesamiento de muestras biologicas_ ----------   
    _estandarización de PCR_-----------      
    _Determinación de carga viral_----------     
    _Determinación de citocinas_ -----------     
    _Análisis en UNIX y R_**  

### **Análisis de datos R**  
Revisar Proyecto_final_trasplante_R.Rmd  

### **Análisis de datos UNIX**  
Revisar Proyecto_final_trasplante_UNIX.Rmd

## **Resultados**
**Características clínicas:**  

- En total se analizaron 34 pacientes sometidos a traslplante de órgano sólido. 22 a trasplante renal "TR" y 12 a trasplante hepático "TH".   
```{bash}
cd /Users/yessicasanchezponce/Doctorado/cursos/UNIX_R/Proyecto_final_UNIXR_trasplante/Data
cut -f1  Data_Trasplante.txt |grep -v "^Paciente" | uniq |wc
cut -f1  Data_Trasplante.txt |grep "^TR" | uniq | wc
cut -f1  Data_Trasplante.txt |grep "^TH" | uniq | wc
```
- La edad de los paciente estuvo en un rango de 1 y hasta 17 años, con una mediana de 13 años.
- Se monitorearon desde el día -1 postrasplante, es decir, un día antes del trasplante y hasta 391 días posteriores al trasplante.  
- Se analizaron en total 495 muestras de sangre periferica, con un rango de entre 4 y 18 muestras y una mediana de 15 muestras por paciente.  
- Se observaron en total 18 eventos de rechazo de órgano. 
```{r}
library(dplyr)
Data_trasplante<-read.table("/Users/yessicasanchezponce/Doctorado/cursos/UNIX_R/Proyecto_final_UNIXR_trasplante/Data/Data_Trasplante.txt",header = TRUE,sep = "\t",stringsAsFactors = FALSE)
Data_trasplante %>% count(Paciente) %>% summary()
Data_trasplante %>% select(Edad,Dias_postrasplante)%>% summary()
Data_trasplante %>% select(Rechazo) %>% filter(Rechazo=="SI") %>% count()
```

**Dinámica de infección viral** 

- Se observaron 152 muestras positivas a al menos uno de los herpesvirus en al menos un fracción sanguínea.
Como se observa en la gráfica el HHV7 fue el virus más freceunte en los pacientes trasplantados con un 38.8%, seguido de VEB con un 32.9%, CMV con un 18.4% y HHV6 con un 9.8%. El VSK no resultó positivo en ninguna muestra de la cohorte de pacientes analizados.    
- Los pacientes de trasplante renal TR1, 7, 8, 10 y 15 mostraron las cargas virales de HHV7 en plasma más altas.  
- El HHV6 fue el virus que presento las cargas virales más altas, hasta 3,675240 copias virales en plasma.
```{r}
Frecuencia2_virus <-data.frame(Virus=c("VEB","CMV","HHV6","HHV7","VSK"),Total=c(32.9,18.4,9.9,38.1,0))
library(ggplot2)
library(scales)
graf_pie_frec_virus<-ggplot(Frecuencia2_virus,aes(x="",y=Total, fill=Virus))+ geom_bar(stat = "identity",color="white")+ geom_text(aes(label=percent(Total/100)),position=position_stack(vjust=0.4),color="white",size=5)+ coord_polar(theta = "y")+ theme_void()+ labs(title="Frecuencia viral") 
graf_pie_frec_virus
Data_trasplante %>% select(leuVEB,leuCMV,leuHHV6,leuHHV7,leuVSK,pVEB,pCMV,pHHV6,pHHV7,pVSK)%>% summary()
```

**Características inmunes**   

- Las IL-6, IL-8, IL-12, MCP-1, MIP-1B y G-CSF fueron las citocinas que resultaron con la concentración más alta, >50pg/ml.
 
- En total 35 muestras resultaron positivas a IL-10, 123 fueron negativas y 337 no se analizaron. El paciente decimo quinto paciente sometido a trasplante hepático presento la concentración máxima de IL-10 con 26.52pg/ml de plasma en su primera muestra.

- Como se observá en la gráfica, de los 5 pacientes con muestras por arriba de 30pg/ml de MCP-1, 3 presentaron episodios de rechazo. Es de destacar las muestras del paciente TR4 que mostraron la mayor concentración de MCP-1, y que coincidieron con los episodios de rechazo. 

```{r}
Data_trasplante %>% select(IL.1b,IL.2,IL.4,IL.5,IL.6,IL.7,IL.8,IL.10,IL.12,IL.13,IL.17,INF.g,MCP.1,MIP.1b,TNF.a,G.CSF,GM.CSF) %>% summary()
Data_trasplante %>% select(Muestra,IL.10) %>% subset(IL.10>0) %>% count()
IL10.orden <- Data_trasplante %>% select(Muestra,IL.10) %>% subset(IL.10>0)
IL10.orden <- IL10.orden[order(IL10.orden$IL.10),]
IL10.orden
Conc.MCP1<-Data_trasplante %>% select(Paciente,Rechazo,MCP.1) %>% subset(MCP.1>=0)
graf_viol_MCP1_rechazo <- ggplot(Conc.MCP1,aes(Paciente,MCP.1,color=Rechazo)) + geom_violin() +geom_count() + theme_minimal() + labs(x="Paciente",y="MCP-1 pg/ml de plasma",title = "Concentración de MCP-1") + theme(text = element_text(size=10),axis.text.x = element_text(angle=90, hjust=1)) 
graf_viol_MCP1_rechazo
```

## **Conclusiones**
La inmunosupresión farmacológica a la que son sometidos los pacientes trasplantados, permité la primo-infección o reactivación de los herpesvirus beta y gama en los pacientes sometidos a trasplante renal. Ya que, se observaron 152 muestras positivas a estos agentes virales. La presencia de estos herpesvirus puede modular la respuesta inmune, influyendo en los eventos de Rechazo, como se observó en el análisis de la citocina MCP-1, en donde las mayores concentraciones observadas en plasma coincidieron con los eventos de rechazo. Sin embargo, se requieren muchos más análisis que respalden estás observaciones.


